---
lang: es 
title: "UNIDAD CENTINELA DE INFECCIÓN RESPIRATORIA AGUDA GRAVE (UC-IRAG)"
subtitle: "Hospital Señor del Milagro – Provincia de Salta"
date: "`r Sys.Date()`"
format:
  html: 
    embed-resources: true
    author: 
      - name: "Dr. Adrián Edelcopp"
      - name: "Lic. Natalia Pastrana"
    toc: true
    toc-title: "ÍNDICE"
    toc-depth: 3
    toc-location: left
    css: "C:/Users/Natal/Documents/ANALISIS DE DATOS UC IRAG HSM/UC-IRAG-SALTA/TEMPLATES/CSS/estilo.css"
    theme: cerulean
editor: visual
reference-location: margin
citation-location: margin
execute: 
  warning: false
  message: false
smooth-scroll: true
code-copy: true
---

### INTRODUCCIÓN

Las infecciones respiratorias agudas (IRAs) constituyen una causa relevante de morbimortalidad, especialmente en niños menores de cinco años, adultos mayores y personas con enfermedades crónicas o inmunosupresión.

La vigilancia de virus respiratorios con potencial epidémico y pandémico —como SARS-CoV-2, influenza y virus sincicial respiratorio (VSR)— resulta fundamental para caracterizar la situación epidemiológica, identificar eventos inusuales y orientar la implementación de medidas de prevención y control.

En la República Argentina, la estrategia de vigilancia de IRAs se estructura en tres componentes, entre los cuales se destaca la vigilancia centinela. Esta última permite recolectar datos de manera sistemática y oportuna en un número limitado de establecimientos, seleccionados bajo criterios predefinidos.

La provincia de Salta, forma parte de la **Red Argentina de UC-IRAG**, dicha estrategia viene implementándose desde la Semana Epidemiológica (SE) 18 del año 2024 en dos instituciones de referencia: el **Hospital Señor del Milagro**, ubicado en la ciudad de Salta, y el **Hospital San Vicente de Paul,** ubicado en la ciudad de Orán. **(Mapa N° 1)**

```{r}
#| label: LIBRERIAS
#| message: false 
#| echo: false
#| results: 'hide'
#| warning: false


source("C:/Users/Natal/Documents/ANALISIS DE DATOS UC IRAG HSM/UC-IRAG-SALTA/SCRIPTS/ACTIVACION DE PAQUETES.R")
source("C:/Users/Natal/Documents/ANALISIS DE DATOS UC IRAG HSM/UC-IRAG-SALTA/SCRIPTS/IMPORTAR BASE DE DATOS.R")
source("C:/Users/Natal/Documents/ANALISIS DE DATOS UC IRAG HSM/UC-IRAG-SALTA/SCRIPTS/EXPLORACION BASE Y NUEVO DATAFRAME.R")
source("C:/Users/Natal/Documents/ANALISIS DE DATOS UC IRAG HSM/UC-IRAG-SALTA/SCRIPTS/BASE AGRUPADA NUEVO DATAFRAME.R")
source("C:/Users/Natal/Documents/ANALISIS DE DATOS UC IRAG HSM/UC-IRAG-SALTA/SCRIPTS/TEXTO_ENRIQUECIDO.R")
source("C:/Users/Natal/Documents/ANALISIS DE DATOS UC IRAG HSM/UC-IRAG-SALTA/SCRIPTS/GRAFICO IRAG POR SE.R")
source("C:/Users/Natal/Documents/ANALISIS DE DATOS UC IRAG HSM/UC-IRAG-SALTA/SCRIPTS/CASOS DE IRAG POR GRUPO DE EDAD.R")
source("C:/Users/Natal/Documents/ANALISIS DE DATOS UC IRAG HSM/UC-IRAG-SALTA/SCRIPTS/DETECCIONES POR SEMANA.R")
source("C:/Users/Natal/Documents/ANALISIS DE DATOS UC IRAG HSM/UC-IRAG-SALTA/SCRIPTS/DETECCIONES POR GRUPO DE EDAD.R")
source("C:/Users/Natal/Documents/ANALISIS DE DATOS UC IRAG HSM/UC-IRAG-SALTA/SCRIPTS/GRAFICOS_UPSET COMORBILIDADES.R")
source("C:/Users/Natal/Documents/ANALISIS DE DATOS UC IRAG HSM/UC-IRAG-SALTA/SCRIPTS/GRAFICO UPSET SINTOMAS.R")
source("C:/Users/Natal/Documents/ANALISIS DE DATOS UC IRAG HSM/UC-IRAG-SALTA/SCRIPTS/COMORBILIDADES.R")
source("C:/Users/Natal/Documents/ANALISIS DE DATOS UC IRAG HSM/UC-IRAG-SALTA/SCRIPTS/PROPORCIÓN IRAG E IRAG EXTENDIDA DEL TOTAL DE INTERNADOS.R")
source("C:/Users/Natal/Documents/ANALISIS DE DATOS UC IRAG HSM/UC-IRAG-SALTA/SCRIPTS/PROPORCIÓN IRAG UCI E IRAG EXTENDIDA UCI DEL TOTAL DE INTERNADOS UCI.R")
source("C:/Users/Natal/Documents/ANALISIS DE DATOS UC IRAG HSM/UC-IRAG-SALTA/SCRIPTS/DEFUNCIONES IRAG, IRAG EXTENDIDA Y POR OTRAS CAUSAS.R")

```

###### MAPA 1. Geolocalización de los efectores pertenecientes a la Red Nacional de UC-IRAG de la provincia de Salta.

```{r}
#| label: EFECTORES
#| message: false 
#| echo: false
#| warning: false

source("C:/Users/Natal/Documents/ANALISIS DE DATOS UC IRAG HSM/UC-IRAG-SALTA/SCRIPTS/MAPA INTERACT DE EFECTORES.R")
MAPA_EFECTORES
```

::: {style="text-align: right; font-size: 13px; color: #555; margin-top: 8px;"}
<b>Fuente:</b> Elaboración propia en base a datos del Sistema Nacional de Vigilancia de la Salud (SNVS 2.0) y jurisdicción
:::

### OBJETIVO DEL ANÁLISIS

Describir el perfil clínico, epidemiológico y de diagnóstico etiológico de las infecciones respiratorias agudas graves (IRAG).

### DEFINICIONES DE CASO

-   **Infección Respiratoria Aguda Grave (IRAG):** Paciente de cualquier edad con infección respiratoria aguda con:

    -   Fiebre referida o constatada \>= 38°C; y
    -   Tos; y
    -   Inicio del cuadro en los 10 días precedentes; y
    -   Requerimiento de internación por criterio clínico

-   **Infección Respiratoria Aguda Grave (IRAG) extendida en \< 2 años y \>= 60 años:**

    -   Infección respiratoria: definida por tos o dificultad respiratoria; e
    -   Inicio del cuadro en los 10 días precedentes; y
    -   Requerimiento de internación por criterio clínico

**En lactantes menores de 6 meses también considerar:**

-   Apnea (cese temporal de la respiración por cualquier causa), o

-   Sepsis (fiebre/hipotermia) y shock y gravemente enfermo sin causa aparente

*\
Para mayor información de la estrategia de vigilancia centinela de IRAG consultar en: <https://www.argentina.gob.ar/sites/default/files/guia-uc-irag-vff.pdf>*

### SITUACIÓN EPIDEMIOLÓGICA

Entre la semana epidemiológica (SE) `r SE_MIN_2025` y la SE `r SE_MAX_2025` del año 2025, se registraron un total de `r TOTAL_CASOS` internaciones con diagnóstico de infeccion respiratoria aguda grave (IRAG e IRAG extendida). Del total, el `r PORCENTAJE_IRAG`% (n = `r FRECUENCIA_IRAG`) corresponden a IRAG y el `r PORCENTAJE_IRAG_EXT`% (n = `r FRECUENCIA_IRAG_EXT`) a IRAG extendida. En promedio, se notificaron `r PROMEDIO_SEMANAL_CASOS` casos por semana.

El **Gráfico N° 1** se observa un aumento sostenido de casos desde la SE 12 hasta alcanzar un período de máxima actividad concentrado entre la SE 14 y SE 23 con un pico en la SE `r SEMANA_PICO` en la cual se presentaron un total de `r CASOS_SEMANA_PICO` casos .

###### GRÁFICO 1. Casos de IRAG e IRAG EXTENDIDA por SE. Desde SE `r SE_MIN_2025`/2025 hasta SE `r SE_MAX_2025`/2025. UC IRAG-`r ESTABLECIMIENTO`. Provincia de Salta. N= `r TOTAL_CASOS`

```{r}
#| label: CASOS-POR-SE
#| message: false
#| warning: false
#| echo: false
#| paged-print: false

GRAFICO_INTERACTIVO_SE

```

El mayor número de casos de IRAG se observa en el grupo de `r GRUPO_MAYOR_IRAG`, con `r GRUPO_CANTIDAD_IRAG` casos, mientras que en IRAG extendida, la mayor concentración de casos se encuentra en el grupo de edad `r GRUPO_MAYOR_IRAG_EXT`, con `r GRUPO_CANTIDAD_IRAG_EXT` casos.

La tasa de letalidad muestra un comportamiento ascendente con la edad, alcanzando su valor más alto en el grupo de edad `r GRUPO_MAYOR_TASA` (`r paste0(MAYOR_TASA_LETALIDAD, "%")`), lo que refleja un riesgo significativamente mayor de desenlace fatal en adultos mayores **(Gráfico N°2**).

###### GRÁFICO 2. Casos de IRAG e IRAG EXTENDIDA y tasa de letalidad por grupo de edad. Desde SE `r SE_MIN_2025` /2025 hasta SE `r SE_MAX_2025` /2025. UC IRAG-`r ESTABLECIMIENTO`. Provincia de Salta. N= `r TOTAL_CASOS`

```{r}
#| label: CASOS-POR-GRUPO-EDAD
#| message: false
#| warning: false
#| echo: false
#| paged-print: false

GRAFICO_INTERACTIVO_EDAD
```

En relación al perfil etiológico de los casos de IRAG por semana epidemiológica **(Gráfico N° 3)** , se observa que la mayoría de los casos resultaron negativos para los virus estudiados. Entre los casos positivos, se registraron `r TOTAL_CASOS_POSITIVOS` casos, de los cuales `r TOTAL_CASOS_INFLUENZA` corresponden a influenza, `r TOTAL_CASOS_VSR` a VSR y `r TOTAL_CASOS_COVID` a COVID-19.

Influenza presentó su mayor actividad entre las semanas 13 y 21, con un pico en la semana 19, mientras que el virus sincicial respiratorio (VSR) mostró mayor circulación entre las semanas 20 y 27. Los casos de COVID-19 se concentran en las últimas semanas.

###### GRÁFICO 3. Número de determinaciones de Influenza, VSR y SARS-Cov-2 en casos notificados de IRAG/IRAG extendida, por SE. Desde SE `r SE_MIN_2025` /2025 hasta SE `r SE_MAX_2025` /2025. UC IRAG-`r ESTABLECIMIENTO`. Provincia de Salta. N= `r TOTAL_CASOS`

```{r}
#| label: DETERMINACIONES-SE
#| echo: false
#| message: false
#| warning: false

GRAFICO_INTERACTIVO_VIRUS

```

En el **Gráfico N°4** se observa que la influenza predominó en la mayoría de los grupos de edad, mientras que en el caso de virus sincicial respiratorio (VSR) presentó mayor incidencia en personas de 50 o más años.

###### GRÁFICO 4. Número de determinaciones positivas en casos notificados de IRAG/IRAG extendida por grupo de edad. Desde SE `r SE_MIN_2025` /2025 hasta SE `r SE_MAX_2025` /2025. UC IRAG-`r ESTABLECIMIENTO`. Provincia de Salta. N= `r TOTAL_CASOS_POSITIVOS`

```{r}
#| label: DETERMINACIONES-RESULTADO-GRUPO-EDAD
#| message: false
#| warning: false
#| echo: false

GRAFICO_INTERACTIVO_VIRUS_EDAD
```

El **Gráfico N° 5** presenta la frecuencia y combinación de signos y síntomas reportados en los casos de IRAG e IRAG extendida. Se observa que el síntoma más frecuente fue la tos, seguido por fiebre ≥38°C, disnea y malestar general, conformando el núcleo clínico predominante del cuadro respiratorio. Respecto de las combinaciones sintomáticas, la asociación más común estuvo conformada por tos, fiebre y disnea, presente en 6 pacientes.

###### GRÁFICO 5: Frecuencia y combinaciones de signos y síntomas registrados en casos de IRAG/IRAG extendida. Desde SE `r SE_MIN_2025`/2025 hasta SE `r SE_MAX_2025`/2025. UC IRAG-`r ESTABLECIMIENTO`. Provincia de Salta. N=`r TOTAL_CASOS`

```{r}
#| label: SINTOMAS
#| message: false
#| warning: false
#| echo: false


GRAFICO_UPSET_SINTOMAS

```

En cuanto a comorbilidades, la más frecuente fue `r COMORB_MAYOR_NOMBRE`, representando `r COMORB_MAYOR_PCT` **%** (n = `r COMORB_MAYOR_FRE`), seguida por hipertensión, VIH y diabetes, afectando a más del 11% de los casos. Las enfermedades respiratorias crónicas también tuvieron una representación significativa. Otras condiciones, como tuberculosis, enfermedades reumatológicas, obesidad y cardiopatías, fueron menos comunes, afectando a menos del 6% de los pacientes. **(Tabla N° 1)**

###### TABLA 1. Casos de IRAG/IRAG extendida según comorbilidades mas frecuentes. Desde SE `r SE_MIN_2025` /2025 hasta SE `r SE_MAX_2025` /2025. UC IRAG-`r ESTABLECIMIENTO`. Provincia de Salta. N=`r TOTAL_CASOS`

```{r}
#| label: CASOS-COMORBILIDADES
#| message: false
#| warning: false
#| echo: false

TABLA_COMORB_GT
```

El **Gráfico N°6** muestra que la mayor cantidad de casos corresponde a pacientes `r COMBINACION_1` asociadas, seguido en frecuencia por pacientes con antecedentes de `r COMBINACION_2`, `r COMBINACION_3` y `r COMBINACION_4`. En cuanto a las asociaciones entre comorbilidades, la combinación más frecuente identificada fue la coexistencia de HIPERTENSIÓN + FUMADOR, registrada en 3 pacientes.

###### GRÁFICO 6: Frecuencia y combinaciones de comorbilidades registrados en casos de IRAG confirmados por laboratorio. Desde SE `r SE_MIN_2025`/2025 hasta SE `r SE_MAX_2025`/2025. UC IRAG-`r ESTABLECIMIENTO`. Provincia de Salta. N=`r TOTAL_CASOS_POSITIVOS`

```{r}
#| label: COMORBILIDADES
#| message: false
#| warning: false
#| echo: false

GRAFICO_UPSET_COMORBILIDADES
```

###### GRAFICO 7. Distribución porcentual de internaciones por IRAG, IRAG extendida y otras causas. Desde SE `r SE_MIN_2025_AGRUPADA`/2025 hasta SE `r SE_MAX_2025_AGRUPADA`/2025. UC IRAG-`r ESTABLECIMIENTO`. Provincia de Salta. N=`r TOTAL_INTERNACIONES`

```{r}
#| label: PROPORCION IRAG-IRAG EXTENDIDA-INTERNADOS
#| message: false
#| warning: false
#| echo: false

GRAFICO_IRAG_INTERNADOS
```

###### GRAFICO 8. Distribución porcentual de internaciones en unidad de cuidados intensivos por IRAG, IRAG extendida y otras causas. Desde SE `r SE_MIN_2025_AGRUPADA`/2025 hasta SE `r SE_MAX_2025_AGRUPADA`/2025. UC IRAG-`r ESTABLECIMIENTO`. Provincia de Salta. N=`r TOTAL_INTERNACIONES_UCI`

```{r}
#| label: PROPORCION IRAG UCI-IRAG EXTENDIDA UCI-INTERNADOS UCI
#| message: false
#| warning: false
#| echo: false

GRAFICO_IRAG_INTERNADOS_UCI
```

El total de defunciones por todas las causas entre la SE `r SE_MIN_2025_AGRUPADA` y la SE `r SE_MAX_2025_AGRUPADA` fue de `r TOTAL_DEFUNCIONES`, de las cuales `r TOTAL_DEFUNCIONES_IRAG` fueron por IRAG y `r TOTAL_DEFUNCIONES_IRAG_EXT` fueron por IRAG extendida **(Gráfico N° 9)**.

###### GRAFICO 9. Total de defunciones por IRAG, IRAG extendida y otras causas. Desde SE `r SE_MIN_2025_AGRUPADA`/2025 hasta SE `r SE_MAX_2025_AGRUPADA`/2025. UC IRAG-`r ESTABLECIMIENTO`. Provincia de Salta. N= `r TOTAL_DEFUNCIONES`

```{r}
#| label: DEFUNCIONES IRAG-IRAG EXTENDIDA-DEFUNCIONES TOTALES
#| message: false
#| warning: false
#| echo: false

GRAFICO_IRAG_DEFUNCIONES
```
